最高法院民事判決　　　　　　　　　　　　　　　九十一年度台上字第一八三八號
　　上　訴　人　聯合勤務總司令部
　　法定代理人　謝建東
　　訴訟代理人　李志澄律師
　　被 上訴 人　甲○○
右當事人間請求返還土地等事件，上訴人對於中華民國九十年一月十九日臺灣高等法
院第二審更審判決（八十九年度上更(一)字第三七四號），提起上訴，本院判決如左：
    主  文
原判決除假執行部分外廢棄，發回臺灣高等法院。
    理  由
本件被上訴人主張：坐落臺北縣汐止鎮○○段橫科小段一六六之四號土地為伊及其他
共有人所共有，上訴人自民國四十一年起擅自於該土地上如第一審判決附圖（下稱附
圖）甲部分面積一六二平方公尺、乙部分面積六○八平方公尺鋪設水泥及柏油，作為
道路使用，為無權占有。爰依民法第七百六十七條及第八百二十一條規定，求為命上
訴人將系爭土地上如附圖甲、乙部分所示鋪設之水泥及柏油予以拆除回復，返還土地
與伊及其他共有人之判決。（被上訴人另請求返還不當得利部分，業經原法院前審判
決命上訴人自八十六年十月二十二日起至交還土地之日止，按月給付被上訴人新台幣
二百二十一元確定。）
上訴人則以：伊於系爭土地上構築道路，迄今已四十餘年，屬於既成道路，且經地方
政府於七十三年間編定路名為臺北縣汐止鎮○○路六二五巷，供軍民等不特定人使用
，是該道路已因時效完成而有公用地役關係等語，資為抗辯。
原審將第一審駁回被上訴人前開請求之判決廢棄，改判如其聲明，無非以：被上訴人
主張，上訴人自四十一年間起無權占有被上訴人與他人共有之系爭土地，鋪設水泥及
柏油，作為道路使用迄今之事實，業據提出土地登記簿謄本、地籍圖、照片為證，且
為上訴人所不爭執，復經履勘現場，囑託臺北縣汐止地政事務所派員會同測量在卷，
堪信為真實。雖上訴人抗辯系爭土地上構築道路迄今已四十餘年，且經地方政府編定
路名為臺北縣汐止鎮○○路六二五巷，供軍民等不特定公眾通行多年，已有公用地役
權之關係存在，伊在橫科路上所設崗哨，僅為警戒及維護營區安全而設，並未禁止民
眾通行使用，該道路已成為供公眾通行之既成道路云云。惟查系爭土地上如附圖甲部
分面積一六二平方公尺（鋪設水泥）、乙部分六○八平方公尺（鋪設柏油）所示之道
路，係坐落在上訴人所屬營區內，乙部分經編定為臺北縣汐止鎮○○路六二五巷，上
訴人在道路二側均設有崗哨，管制人員之進出，營區內共有十一戶民宅使用該柏油道
路，甲部分與柏油路相銜接，且在崗哨管制之範圍，乃上訴人所屬人員出入之地區，
被上訴人多年來無法使用耕作，上訴人辯稱僅占用附圖乙部分，未占用甲部分云云，
自非可採。次按所謂供公眾通行之既成道路，必須一般民眾，不論身分、地位或任何
時間皆可自由進出始足稱之，如限於特定人，在特定時間內，需經核准始能進出，即
不能認為既成道路。系爭土地係坐落於上訴人營區內，該營區為軍方彈藥庫所在地，
兩側設有崗哨管制人車之進出，以維護營區之安全，須持有上訴人核發之通行證始可
以進出，多數時間為軍車在使用，一般人很少使用，也沒有公車及設立站牌各情，業
據證人李文慶證述明確，且為上訴人所不爭。足見該道路除附近特定之居民外，並非
一般民眾或車輛在任何時間均能自由出入，依前揭說明，自非所謂供公眾通行之既成
道路，無公用地役權關係存在之可言，亦不生時效取得地（役？）權之問題。再按所
有人於法令限制之範圍內，得自由使用、收益、處分其所有物，並排除他人之干涉，
為民法第七百六十五條所明定。本件系爭土地既無公用地役關係存在，而上訴人亦未
能指出基於何法令之限制，被上訴人有容忍上訴人占用系爭土地之義務，況上訴人於
四十二年徵收土地時，曾徵收鄰近之土地供修築道路，僅因測量失於精確，致部分道
路築於系爭土地上，為其所不否認，可見附近尚有土地可供修築道路，非以使用系爭
土地為必要，在國防需要上亦欠缺其正當性，上訴人以基於國防需要、營區安全之考
慮，謂被上訴人有容忍其占用系爭土地之義務云云，亦非可採。從而，被上訴人訴請
上訴人將系爭土地上如附圖甲、乙部分所示鋪設之水泥及柏油予以拆除回復，返還土
地與伊及其他共有人，核屬正當，應予准許等詞，為其判斷之基礎。
惟查上訴人始終抗辯系爭土地為既成道路，而有公用地役關係云云。原審竟謂上訴人
對於「無權占有」系爭土地不爭執，已屬可議。又第一審勘驗筆錄固記載：「系爭土
地位於被告所屬營區○○○○○道路及農舍外，均供農業使用，種植蔬菜及竹林」字
樣（見一審卷第三二頁背面）。證人李文慶亦稱，須持有上訴人核發之通行證始可進
出云云。惟觀之卷附照片及第一審所繪現場履勘簡圖（同卷第八一頁），系爭道路上
並無崗哨，且有民眾騎車行走（同卷第一四頁）。再經核對上開履勘簡圖與附圖位置
，系爭道路位於上訴人軍區○○○段之上方，如附圖甲部分，其一端連接附圖乙部分
，另一端則通往十一戶民宅，而據證人李祖繼、李濟田、李祖標、潘永燦證述：「大
家（或稱我們、居民）原利用山邊保甲路通行，修築新路後始行走系爭道路」等語（
同卷第七七頁、七八頁、七九頁、八○頁）。民眾似另有道路（保甲路）可通行至上
開民宅，則由該保甲路前往民宅以至系爭道路，若不進入軍區，依上情形，軍方似未
加以管制。原審謂系爭土地兩側設有崗哨管制人車之進入，與前開情形有所出入。再
者，上訴人陳稱：「系爭土地附近民宅住戶出入並無阻礙，訪客只要確認後登記，亦
可出入，或由住戶帶入，管制是為營區安全」云云（見一審卷第三三頁正面），對照
系爭道路位置，似就通行系爭道路以至軍區，或經由軍區○○○○道路以至民宅而言
。再參之第一審所繪現場履勘簡圖與上訴人提出之營區圖（同卷一○三頁），其營區
位置並不一致。究竟營區範圍為何？系爭道路是否在營區內？如不在營區內，除經由
營區外，有無其他道路可對外聯絡？一般民眾是否經登記即可通行該道路？上訴人有
無除為維護營區安全以外之理由限制一般民眾通行之情形？均攸關系爭道路已否成立
公用地役關係。原審未詳加調查審認明晰，即為上訴人不利之判決，自非無判決理由
不備之違法。上訴論旨，指摘原判決不當，求予廢棄，非無理由。另查原判決並無附
圖，該判決主文所稱之附圖，似指第一審判決附圖而言，判決所指附圖是否明確，攸
關被上訴人勝訴時，能否執行之問題，案經發回應併注意及之。
據上論結，本件上訴為有理由，依民事訴訟法第四百七十七條第一項、第四百七十八
條第一項，判決如主文。
中      華      民      國    九十一    年      九      月     十二     日
                              最高法院民事第四庭
                                  審判長法官  蕭  亨  國
                                        法官  許  朝  雄
                                        法官  謝  正  勝
                                        法官  陳  淑  敏
                                        法官  鄭  玉  山
      右正本證明與原本無異
                                              書  記  官
中      華      民      國    九十一    年      十      月      八      日
